ACORDAO-COMPLETO-2422205

ACÓRDÃO 2017/2020 ATA 29/2020 - PLENÁRIO

VISTOS, relatados e discutidos estes autos de Representação formulada pelo Ministério  Público Federal (MPF) acerca de possível concessão irregular de empréstimos bancários pelo Banco do Brasil S.A. ao grupo econômico Marco Fernando Garms, em função de existir impedimento absoluto da empresa de receber empréstimos ante operações anteriores não integralmente quitadas por parte de empresa na qual os sócios do conglomerado detinham participação,   
ACORDAM os Ministros do Tribunal de Contas da União, reunidos em Sessão Plenária, diante das razões expostas pelo Relator, em: 
9.1. conhecer da Representação, satisfeitos os requisitos de admissibilidade previstos nos arts. 235 e 237, inciso III, do Regimento Interno deste Tribunal, e no art. 103, § 1º, da Resolução - TCU 259/2014; 
9.2. no mérito, considerar a Representação improcedente;
9.3. dar ciência, com fundamento no art. 7º da Resolução-TCU 265/2014, ao Banco do Brasil S.A. de que os argumentos apresentados em resposta ao item b do Ofício 0226/2019-TCU/SecexFazenda, de 18/5/2019  (expediente 2019/00026, de 29/7/2019, da Diretoria de Corporate Bank do Banco - Dicor; peça 41, p. 1) , não encontram respaldo em recentes decisões emanadas desta Corte e do Supremo Tribunal Federal (STF) que versam sobre os limites do sigilo bancário em relação ao controle externo, a exemplo dos Acórdãos 535/2018, Relator Ministro-Substituto Augusto Sherman, e 2054/2019, Relator Ministro Aroldo Cedraz, ambos do Plenário do Tribunal de Contas da União, e do Mandado de Segurança 23.168/DF no âmbito do Supremo Tribunal Federal, de relatoria da Ministra Rosa Weber;
9.4. encaminhar cópia deste Acórdão, bem como do Relatório e do Voto que o fundamentam, à Procuradoria da República no Estado de São Paulo e ao Banco do Brasil S.A.
9.5. arquivar os presentes autos, nos termos do art. 169, III, do Regimento Interno deste Tribunal.

Representação sobre possível concessão irregular de empréstimos bancários ao grupo econômico Marco Fernando Garms, em função de existir impedimento absoluto da empresa de receber empréstimos em função de operações anteriores não integralmente quitadas por parte de empresa na qual os sócios do conglomerado detinham participação.

Banco do Brasil S.A

3. Representante: Ministério Público Federal

13.1. Ministros presentes: José Mucio Monteiro (Presidente), Walton Alencar Rodrigues, Benjamin Zymler, Aroldo Cedraz, Raimundo Carreiro (Relator), Ana Arraes e Bruno Dantas.
13.2. Ministros-Substitutos convocados: Augusto Sherman Cavalcanti e Marcos Bemquerer Costa.
13.3. Ministros-Substitutos presentes: André Luís de Carvalho e Weder de Oliveira.

RAIMUNDO CARREIRO

Trata-se de Representação formulada pelo Ministério Público Federal (MPF) acerca de possível concessão irregular de empréstimos bancários pelo Banco do Brasil S/A ao grupo econômico Marco Fernando Garms, em função de existir impedimento absoluto da empresa de receber empréstimos ante operações anteriores não integralmente quitadas por parte de empresa na qual os sócios do conglomerado detinham participação.	
2.	A Secretaria de Controle Externo do Sistema Financeiro Nacional e dos Fundos de Pensão (SecexFinanças) , em instrução à peça 48, confirmada pelo corpo dirigente, peças 49 e 50, propôs conhecer da representação e, no mérito, considerá-la improcedente, in verbis:
"INTRODUÇÃO
1.	Trata-se de Representação do Ministério Público Federal (MPF) acerca de possível concessão irregular de empréstimos bancários por parte do Banco do Brasil S.A. ao grupo econômico Marco Fernando Garms, em função de existir impedimento absoluto da empresa de receber empréstimos em função de operações anteriores não integralmente quitadas por parte de empresa na qual os sócios do conglomerado detinham participação. Com base nessas informações, o Parquet solicitou ao TCU a instauração de procedimento administrativo destinado a analisar a regularidade de tais operações, com posterior comunicação das conclusões do trabalho.
HISTÓRICO 
2.		Segue excerto da síntese já realizada na instrução constante à peça 32:
3.	 De acordo com o Ministério Público Federal (peça 1) , Procedimento Investigatório Criminal constatou possível existência de fraudes na concessão de empréstimos por parte do BB em favor das empresas do grupo Marco Fernando Garms e outras pessoas físicas.
4.	 De posse dessa documentação, a Secretária de Controle Externo no estado de São Paulo (SecexSP) entendeu que o MPF detém legitimidade para representar ao Tribunal, em aderência ao inciso I do art. 237 do Regimento Interno do Tribunal de Contas da União (peça 14) . 	Outrossim, a unidade técnica opinou no sentido da necessidade de empreender uma análise preliminar dos documentos, a fim de verificar a existência de indícios consistentes de irregularidade.
5.	 Em sua análise, a SecexSP considerou o fato de funcionários terem posicionamentos diferentes acerca de a restrição para concessão de novos empréstimos ser absoluta ou relativa como uma divergência de interpretação de normativos, não havendo irregularidade nesse ponto. Entendeu, ainda, ser discutível o posicionamento do banco de nunca emprestar a quem já lhe deu prejuízo, havendo afronta ao prazo máximo de cinco anos previsto no art. 43, § 1º, do Código de Defesa do Consumidor. Frente a isso, concluiu que não existiam indícios de irregularidade e, por isso, propôs o arquivamento do processo.
6.	 Contudo, dada a relevância do assunto, Despacho do Ministro Relator (peça 17) remeteu o processo a esta unidade técnica, solicitando manifestação. Em primeira oportunidade de atuação no processo, a SecexFazenda propôs a realização de diligência ante a ausência de documentos necessários à análise.
3.	Após análise da documentação encaminhada em diligência, esta Secretaria verificou que as informações disponibilizadas pelo Banco do Brasil persistiram insuficientes para dirimir as lacunas existentes quanto à legitimidade e legalidade das operações de crédito objeto desta Representação, oportunidade em que se realizou inspeção junto à instituição financeira, nos termos dos art. 1°, inciso II, bem como art. 41, inciso II, ambos da Lei 8.443/1992, c/c o art. 240 do Regimento Interno deste Tribunal.
EXAME TÉCNICO
4.	No transcorrer da inspeção, foi realizada nova solicitação de documentos e informações ao Banco do Brasil, mediante o Ofício 0226/2019-TCU/SecexFazenda, de 18/5/2019 (peça 37) , consoante a relação a seguir:
a)	 todas as operações contratadas pela companhia Cocal Comércio Canaã Açúcar e Álcool LTDA (inclusive as que deram origem às Cédulas Rurais já encaminhadas no mencionado processo, TC Processo 035.473/2017-7) ou por outras empresas nas quais os então sócios da Cocal, à época do registro de impedimento absoluto para recebimento de crédito, detinham participação, mesmo que já quitadas integralmente, incluindo (mas não se limitando) : taxas de juros mínimas, garantias, unidades e colegiados intervenientes e respectivas atribuições, limites de alçada, controles internos e parâmetros técnicos para avaliação econômico-financeira da operação, saldo devedor;
b)	 cópia do dossiê completo das todas as operações listadas no item anterior (inclusive as que deram origem às Cédulas Rurais já encaminhadas) , incluindo (mas não se limitando) : análises de risco, de garantias, legais e financeiras, a fim de demonstrar as conclusões da área técnica do BB acerca da capacidade financeira da tomadora e da viabilidade da taxa de juros praticada;
c)	 composição societária da empresa Cocal à época da anotação impeditiva mencionada no item 8 (oito) da instrução constante à peça 32;
d)	 informar a operação que deu origem à restrição absoluta mencionada nesta representação e confirmada pelo Banco do Brasil, além de esclarecer os motivos de tal restrição, anexando a documentação comprobatória;
e)	 confirmação ou não da realização de operações com a empresa Marco Fernando Garms Grupo Agropecuário (mencionadas pelo Ministério Público Federal) ou outras operações firmadas com os então sócios da empresa Cocal à época do registro da restrição absoluta (seja pessoa física ou jurídica) , detalhando, se aplicável, as razões que levaram decisão administrativa conceder crédito à empresa com restrição absoluta em seu cadastro;
f)	 apresentar os normativos vigentes pertinentes ao registro de restrições à época do registro de restrição absoluta relatada pelo Banco, bem como aqueles vigentes em posteriores contratações feitas pela própria Cocal ou seus então sócios, seja por intermédio de pessoa física ou jurídica, a exemplo das INs 529-1 e 673-1 mencionadas no TC Processo 035.473/2017-7;
g)	 esclarecer a divergência entre o valor original da dívida e o valor registrado após retificações das operações descritas no item 11 desta instrução;
h)	 informar os normativos, limites de alçada, colegiado competente para autorizar a concessão de empréstimos para clientes com restrição de crédito absoluta.
5.	A solicitação foi respondida tempestivamente por meio do expediente 2019/00026, da Diretoria de Corporate Bank do Banco - Dicor (peça 41, p. 1-3) , ao qual foram juntados 25 anexos (peças 41, 42 e 43) , listados na página 4 da peça 41, que, em síntese, referem-se a: alterações de contratos sociais; Norma de Anotações Cadastrais de 28/6/1999; normas do Programa de Saneamento de Ativos; escritura pública de confissão de dívidas com garantias pignoratícias, hipotecárias e fidejussórias e subsequentes escrituras públicas de retificação e ratificação; e súmulas do Banco com partes ocultadas.
6.	De forma geral, considera-se que o Banco respondeu de forma satisfatória às solicitações desta Secretaria, com a ressalva de que, quanto ao item b do Ofício 0226/2019-TCU/SecexFazenda, de 18/5/2019, foram apresentadas apenas as escrituras públicas das operações listadas referentes ao item a do Ofício, alegando-se ter deixado de encaminhar o dossiê completo em função de que as informações solicitadas, de forma ampla, referem-se também a operações lastreadas com recursos privados, protegidos pelo sigilo bancário, com fundamento no artigo 5°, incisos X e XII da Constituição Federal de 1988, e na Lei Complementar 105/01, que impõe o sigilo sobre operações ativas e passivas e serviços bancários.
7.	Por se considerar que as informações apresentadas aos autos já são dotadas da necessária adequação e suficiência para o deslinde da questão, são dispensadas análises adicionais no que toca à supracitada alegação do Banco, cabendo, contudo, nos termos art. 7º da Resolução-TCU 265, de 9 de dezembro de 2014, dar-lhe ciência de que a declaração não possui respaldo em recentes decisões emanadas desta Corte e do Supremo Tribunal Federal (STF) que versam sobre os limites do sigilo bancário em relação ao controle externo, a exemplo dos Acórdãos 535/2018, Rel. Ministro Augusto Sherman, e 2054/2019, Rel. Ministro Aroldo Cedraz, ambos do Plenário do TCU, e do julgamento do Mandado de Segurança 23.168/DF no âmbito do STF, da relatoria da Ministra Rosa Weber. 
8.	Ademais, enfatizando-se que o documento apresentado e seus anexos contêm informações estratégicas protegidas pelo sigilo empresarial, com fulcro nos artigos 173, § 1°, II, da CF; 155, caput e § 1°, da Lei 6.404/76; 22 da Lei 12.527/11; 5°, §§ 1° e 2°, e 6°, I, do Decreto 7.724/12; 195, XI, da Lei 9.279/96; e 85, § 2°, da Lei 13.303/2016, o Banco do Brasil requer ao TCU a preservação de sua confidencialidade em grau de sigilo por prazo indeterminado, nos termos da Resolução-TCU 294, de 18/4/2018, por decorrência da disponibilização de informações sobre instruções normativas e orientadores técnicos da instituição financeira. A solicitação já foi atendida, consoante mandamento disposto no art. 6º da mencionada Resolução-TCU 294, de 18/4/2018.
9.	Feitas essas considerações iniciais, passa-se às constatações possibilitadas pela análise da documentação providenciada.
10.	A representação peticionada pelo MPF é fundada no argumento de que o Banco do Brasil estaria descumprindo normas internas que refletem a política de crédito da instituição ao conceder empréstimos a empresa em que um dos proprietários também é do quadro acionário da empresa Cocal, com anotação de restrição absoluta - ou seja, impedido de realizar operações creditícias com o Banco. A instrução disposta à peça 18, p. 2, explicita a situação:
11.	 A empresa Cocal tem entre seus acionistas Marcos Fernando Garms e Carlos Garms, supostamente amigos de infância de Aldemir Bendine, ex-Presidente do Banco do Brasil. Cada um deles (peça 7, p. 4 e peça 9, p. 24) possui 25,5% de participação na empresa Cocal Comércio Indústria Canaã Açúcar e Álcool Ltda (CNPJ: 44.373.108/0001-03) , o que representa 51% do capital da empresa. Essas pessoas, juntamente com outros dois parentes, seriam também proprietários da Marcos Fernando Garms Grupo Agropecuário, entre outras empresas.
12. Assim, em função dessa relação existente entre os sócios da Cocal e da Marcos Fernando Garms Grupo Agropecuário, haveria impedimento absoluto de empresas desse grupo econômico para contratação de novos empréstimos junto ao Banco do Brasil, até a promoção da quitação do abatimento negocial concedido à Cocal.
13.	 Contudo, mesmo diante dessa restrição, desde 2011, o Banco do Brasil haveria concedido operações de crédito ao conglomerado. Nesse sentido, o Representante encaminhou contrato de concessão de crédito datada de 30/9/2014 (peça 11, p. 27) em favor da empresa Copersucar S.A. (CNPJ: 10.265.949/0001-77) . 
11.	Por carecer de informações normativas mais completas, esta Secretaria solicitou, conforme consignado no item f do Ofício encaminhado ao Banco, dentre outros documentos, que fossem apresentados os "normativos vigentes pertinentes ao registro de restrições à época do registro de restrição absoluta relatada pelo Banco".
12.	Em análise da documentação disponibilizada pela unidade jurisdicionada, verificou-se que a suspeita apresentada pelo Parquet não prospera, haja vista existir norma interna do Banco que regulamentava o prazo de vigência da anotação impeditiva. Desta feita, de acordo com a norma de anotações cadastrais, que trata do cadastro e análise de clientes do Banco, vigente a partir de 28/6/1999, consoante a peça 42, p. 22 (consigne-se que a operação que deu origem à restrição absoluta foi aprovada pela Diretoria do Banco no mês subsequente, em 27/7/1999, conforme peça 41, p. 88) :
Instituição: 1 - BANCO DO BRASIL
Área : 00052 - CREDITO
Livro : 00001 - CADASTRO E ANALISE DE CLIENTES
Capítulo : 00007 - CADASTRO - BASE DE ANOTACOES CADASTRAIS
Título : 00001 - ANOTACOES CADASTRAIS
Subtítulo : 00001 - NORMA
 (...) 
 21. Por determinacao do Codigo de Defesa do Consumidor nao poderao constar no Cadastro anotacoes restritivas referentes a periodo superior a 5 anos.
13.	Saliente-se que a norma interna supracitada transcende a mera vontade do órgão regulamentador competente do Banco, porquanto seu conteúdo deriva de dispositivo legal em sentido estrito (art. 43, § 1º, do Código de Defesa do Consumidor-CDC- Lei 8.078, de 11 de setembro de 1990) . Por outro lado, a regulamentação específica tem sua relevância na medida em que afirma, de forma explícita e disseminada, o reconhecimento da instituição quanto à aplicabilidade do CDC em sua política de crédito.
14.	Vale mencionar que a necessidade de extinção das anotações restritivas por decurso do período de cinco anos, em consonância com o CDC, já havia sido tratada na oportunidade de análise inicial dos documentos acostados - pela Secex-SP -, quando se defendeu o arquivamento do processo por não identificação de irregularidade/ilegalidade nos autos, verbis (peça 14, p. 2) :
27. Em que pese o zelo do banco no sentido de evitar a ocorrência de prejuízo com o mesmo cliente, essa política, de nunca mais emprestar para esse cliente, a nosso ver, pode estar em desacordo com o disposto no art. 43, §1º, do código de defesa do consumidor (in verbis) : 
Art. 43. O consumidor, sem prejuízo do disposto no art. 86, terá acesso às informações existentes em cadastros, fichas, registros e dados pessoais e de consumo arquivados sobre ele, bem como sobre as suas respectivas fontes. 
§ 1° Os cadastros e dados de consumidores devem ser objetivos, claros, verdadeiros e em linguagem de fácil compreensão, não podendo conter informações negativas referentes a período superior a cinco anos. 
28. De acordo com a Súmula 297, do Superior Tribunal de Justiça, o Código de Defesa do Consumidor é aplicável às instituições financeiras.
15.	Nessa esteira, sob a égide dos regramentos interno e legal, a anotação restritiva absoluta em tela teria expirado em julho de 2004, o que, inclusive, afasta qualquer pretensão punitiva desta Corte por eventual irregularidade ocorrida em hipotética operação de crédito realizada com acionistas impedidos da Cocal ou de empresa que dela participe, uma vez que a prescrição ocorre em dez anos contados a partir da data de ocorrência da irregularidade (v.g. Acórdão 1441/2016-TCU-Plenário, Rel. Walton Alencar Rodrigues) .
16.	Assim, como a representação do MPF versa sobre possíveis empréstimos realizados desde 2011 à empresa Marcos Fernando Garms Grupo Agropecuário (conforme peça 5, p. 6, que já havia sido relatado na instrução disposta à peça 14, p. 2) , no entendimento aqui esposado, ainda que confirmada a veracidade desse relato, observa-se não haver razões para se falar em irregularidade/ilegalidade, posto que já estaria extinta por força de Lei - devidamente ratificada por norma interna -, desde 2004, a anotação cadastral das pessoas físicas ou jurídicas impedidas quando da repactuação da operação de crédito 92/00600-0 no âmbito do Programa Especial de Saneamento de Ativos (PESA) , que deu origem à operação de crédito 496000017.
17.	Outrossim, o Banco informou que não foram identificadas operações de crédito contratadas pelas empresas nas quais os sócios da Cocal possuíam participação à época da anotação de restrição absoluta (peça 41, p. 3) .  
18.	Por todo o exposto, entende-se que inexistem razões para a manutenção do presente processo, oportunidade em que se propõe conhecer da presente representação, considerando-a improcedente quanto ao mérito. Ademais, com fundamento no art. 169, inciso III, do Regimento Interno do Tribunal, propõe-se o consequente arquivamento destes autos, bem como as devidas comunicações aos interessados.
CONCLUSÃO
19.		Diante das 	 informações e documentos trazidos aos autos pelo Banco do Brasil mediante provocação desta Secretaria, não foram identificadas irregularidades/ilegalidades a partir do relato realizado pelo Ministério Público Federal (MPF) , haja vista a existência, no momento em que se originou o impedimento, de norma interna do Banco,  que fixava o prazo de vigência da anotação restritiva de crédito em cinco anos, em consonância com o Código de Defesa do Consumidor - art. 43, § 1º, do CDC (parágrafos 10-16) .
20.	Dessa forma, propõe-se conhecer da presente representação, satisfeitos os requisitos de admissibilidade previstos nos arts. 235 e 237, inciso III, do Regimento Interno deste Tribunal, e no art. 103, § 1º, da Resolução - TCU 259/2014, para, no mérito, considerá-la improcedente.
21.	Ademais, propõe-se dar ciência ao Banco do Brasil acerca de recentes deliberações emanadas do TCU e do STF que versam sobre os limites do sigilo bancário em relação ao controle externo, visto que, em resposta a diligência realizada por esta Corte, a instituição financeira concedeu declarações que contrariam tais decisões (parágrafos 6 e 7) .
22.	Por fim, propõe-se arquivar o presente processo, bem como realizar as devidas comunicações aos interessados.
PROPOSTA DE ENCAMINHAMENTO
23.	Ante todo o exposto, submetem-se os autos à consideração superior, propondo:
a)	 conhecer da presente representação, satisfeitos os requisitos de admissibilidade previstos nos arts. 235 e 237, inciso III, do Regimento Interno deste Tribunal, e no art. 103, § 1º, da Resolução - TCU 259/2014, para, no mérito, considerá-la improcedente (parágrafos 10-16) ;
b)	 com fundamento no art. 7º da Resolução-TCU 265, de 9 de dezembro de 2014, dar ciência ao Banco do Brasil de que os argumentos apresentados em resposta ao item b do Ofício 0226/2019-TCU/SecexFazenda, de 18/5/2019  (expediente 2019/00026, de 29/7/2019, da Diretoria de Corporate Bank do Banco - Dicor; peça 41, p. 1) , não encontram respaldo em recentes decisões emanadas desta Corte e do Supremo Tribunal Federal (STF) que versam sobre os limites do sigilo bancário em relação ao controle externo, a exemplo dos Acórdãos 535/2018, Rel. Ministro Augusto Sherman, e 2054/2019, Rel. Ministro Aroldo Cedraz, ambos do Plenário do TCU, e do julgamento do Mandado de Segurança 23.168/DF no âmbito do STF, da relatoria da Ministra Rosa Weber (parágrafos 6 e 7) ;
c)	 arquivar o presente processo, com fundamento no art. 169, inciso III, do Regimento Interno do Tribunal;
d)	 dar ciência do acórdão que vier a ser proferido ao Ministério Público Federal (representante) e ao Banco do Brasil S.A. (representado) , destacando que o relatório e o voto que fundamentam a deliberação ora encaminhada podem ser acessados por meio do endereço eletrônico www.tcu.gov.br/acordaos e que, caso tenham interesse, o Tribunal pode encaminhar-lhes cópia desses documentos sem quaisquer custos adicionais."
3.	Diante da relevância da matéria, oportunizei audiência do Ministério Público junto ao TCU, o qual se manifestou de acordo com a proposta ofertada pela unidade técnica, conforme parecer à peça 52, da lavra do Procurador Marinus Eduardo De Vries Marsico, in verbis:
"Trata-se de representação formulada pelo Ministério Público Federal em que se noticia possível concessão irregular de empréstimos pelo Banco do Brasil S.A. a empresa com impedimento absoluto de contratar operações de crédito. 
À vista dos elementos contidos nos autos e em atenção à audiência propiciada pelo E. Relator (peça 51) , manifestamo-nos de acordo com a proposta encaminhada à peça 48. 
De fato, conforme apurado pela unidade técnica, a operação que deu origem ao impedimento para a obtenção de créditos foi aprovada pela diretoria do banco em 27/7/1999 (peça 41, fl.88) . Tal restrição, de acordo com o art. 43, § 1º, do Código de Defesa do Consumidor, pode ser mantida por no máximo 5 anos. Com isso, a partir de 27/7/2004 já não deveria existir aquela anotação restritiva absoluta. Esta representação trata de possíveis empréstimos realizados desde 2011."
4.	É o relatório.

8.1. Severino do Ramo Chaves de Lima (8301/OAB-PB) e outros, representando Banco do Brasil S.A.

Procurador Marinus Eduardo De Vries Marsico.

REPRESENTAÇÃO. MINISTÉRIO PÚBLICO FEDERAL. EMPRÉSTIMOS CONCEDIDOS PELO BANCO DO BRASIL S.A. EM POSSÍVEL INFRINGÊNCIA A NORMAS DE CONCESSÃO DE CRÉDITO. EMPRESA COM RESTRIÇÃO CREDITÍCIA. NÃO COMPROVAÇÃO. IMPROCEDÊNCIA. CIÊNCIA. ARQUIVAMENTO.

REPRESENTAÇÃO (REPR)

Secretaria de Controle Externo do Sistema Financeiro Nacional e dos Fundos de Pensão (SecexFinan).

Relato o presente processo por força do art. 152 do Regimento Interno do TCU.
2.	Conforme assentado no relatório precedente, trata-se de Representação formulada pelo Ministério Público Federal (MPF) acerca de possível concessão irregular de empréstimos bancários pelo Banco do Brasil S/A ao grupo econômico Marco Fernando Garms, em função de existir impedimento absoluto da empresa de receber empréstimos ante operações anteriores não integralmente quitadas por parte de empresa na qual os sócios do conglomerado detinham participação.
3.	A Secretaria de Controle Externo do Sistema Financeiro Nacional e dos Fundos de Pensão -  SecexFinanças (peças 48 a 50) propôs conhecer da representação e, no mérito, considerá-la improcedente, no que foi acompanhada pelo Ministério Público junto ao TCU, mediante parecer ofertado pelo Procurador Marinus Eduardo De Vries Marsico (peça 52) , após audiência por mim facultada (despacho à peça 51) .
4.	Razão assiste à unidade técnica e ao MP/TCU. Vejamos.
5.	A representação deve ser conhecida porquanto cumpre os requisitos de admissibilidade previstos nos arts. 235 e 237, inciso III, do Regimento Interno deste Tribunal, e no art. 103, § 1º, da Resolução - TCU 259/2014.
6.	Quanto ao mérito, verifico que a representação, de fato, é improcedente.
7.	O presente processo foi autuado a partir do Ofício PRSP/MPF/KLJK 16147/2017, de 17/11/2017, encaminhado a este Tribunal pela Procuradoria da República no Estado de São Paulo, com base em notícia criminal anônima, com vistas a instruir o Procedimento de Investigação Criminal 1.34.001.005953/2015-13, que "versa sobre eventuais fraudes perpetradas durante a concessão de empréstimos realizados pelo Banco do Brasil S.A., empresa de economia mista, em favor das empresas do Grupo Marco Fernando Garms".
8.	As operações de concessão de empréstimo objeto da representação ocorreram a partir de 2011 (peça 5, p. 6) .
9.	Por seu turno, a anotação de restrição de crédito em desfavor de sócios do grupo econômico Marco Fernando Garms data de 27/7/1999 (peça 41, p. 88) .
10.	O normativo interno do Banco do Brasil limita a restrição de crédito pelo período máximo de 5 anos (peça 42, p. 22)  
Instituição: 1 - BANCO DO BRASIL
Área : 00052 - CREDITO
Livro : 00001 - CADASTRO E ANALISE DE CLIENTES
Capítulo : 00007 - CADASTRO - BASE DE ANOTACOES CADASTRAIS
Título : 00001 - ANOTACOES CADASTRAIS
Subtítulo : 00001 - NORMA
 (...) 
 21. Por determinacao do Codigo de Defesa do Consumidor nao poderao constar no Cadastro anotacoes restritivas referentes a periodo superior a 5 anos.
11.	A referida norma está de acordo com o art. 43, § 1º, do Código de Defesa do Consumidor-CDC- Lei 8.078, de 11 de setembro de 1990: 
Art. 43. O consumidor, sem prejuízo do disposto no art. 86, terá acesso às informações existentes em cadastros, fichas, registros e dados pessoais e de consumo arquivados sobre ele, bem como sobre as suas respectivas fontes.
§ 1° Os cadastros e dados de consumidores devem ser objetivos, claros, verdadeiros e em linguagem de fácil compreensão, não podendo conter informações negativas referentes a período superior a cinco anos.  (Grifei) 
12.	Considerando que, desde julho de 2004, a restrição já não vigia, segue-se que as operações que motivaram a abertura da presente representação não violaram os normativos referentes à concessão de empréstimo.   
13.	Improcedente, portanto, a representação, conforme defendido pela Selog e pelo MP/TCU.
14.	Por fim, aquiesço à proposta da unidade técnica de dar ciência ao Banco do Brasil acerca de recentes deliberações emanadas pelo Tribunal de Contas da União e pelo Supremo Tribunal Federal que versam sobre os limites do sigilo bancário em relação ao controle externo, visto que, em resposta a diligência realizada por esta Corte, a instituição financeira concedeu declarações que contrariam tais decisões.
15.	Com efeito, narra a Selog que, "quanto ao item b do Ofício 0226/2019-TCU/SecexFazenda[footnoteRef:2], de 18/5/2019, foram apresentadas apenas as escrituras públicas das operações listadas referentes ao item a do Ofício, alegando-se ter deixado de encaminhar o dossiê completo em função de que as informações solicitadas, de forma ampla, referem-se também a operações lastreadas com recursos privados, protegidos pelo sigilo bancário".   [2:  Item b do Ofício 0226/2019-TCU/SecexFazenda: "Cópia do dossiê completo das todas as operações listadas no item anterior (inclusive as que deram origem às Cédulas Rurais já encaminhadas) , incluindo (mas não se limitando) : análises de risco, de garantias, legais e financeiras, a fim de demonstrar as conclusões da área técnica do BB acerca da capacidade financeira da tomadora e da viabilidade da taxa de juros praticada;"] 
16.	Entretanto, conforme ressaltado pela unidade técnica, a negativa da instituição financeira não encontra respaldo em recentes precedentes proferidos pelo TCU (a exemplo dos Acórdãos 535/2018, Rel. Ministro-Substituto Augusto Sherman, e 2054/2019, Rel. Ministro Aroldo Cedraz, ambos do Plenário) e pelo STF (Mandado de Segurança 23.168/DF, Rel. Ministra Rosa Weber) . 
17.	Por elucidativo, transcrevo o item 1.7.1.2 do Acórdão 2054/2019-TCU-Plenário, que fixou a seguinte determinação à Segecex:
1.7.1. determinar à Segecex, com fundamento no art. 16, inciso VI, do Regimento Interno do TCU, que oriente suas unidades subordinadas nos termos abaixo indicados: 
1.7.1.2. não deve o responsável por empresa pública ou sociedade de economia mista alegar sigilo bancário ou comercial no intuito de se furtar da obrigação de apresentar informações e documentos quando requeridos pelo Tribunal, sendo que, especificamente quanto ao sigilo bancário, este deve ser observado somente quanto aos dados individuais dos clientes e das respectivas contas, e, ainda assim, apenas quando não esteja sob análise de operação subsidiada por recursos públicos, inexistindo o sigilo nesta hipótese;  (Grifei)     
 
18.	Escorreitas, portanto, as propostas formuladas pela Selog.
19.    	Ante o exposto, acolho a instrução da unidade técnica e o parecer do Ministério Público junto ao TCU, os quais integram as presentes razões de decidir, e Voto no sentido de que seja adotado o Acórdão que ora submeto a este Colegiado.
TCU, Sala das Sessões Ministro Luciano Brandão Alves de Souza, em 5 de agosto de 2020.
RAIMUNDO CARREIRO 
Relator